ACORDAO-COMPLETO-2447726

ACÓRDÃO 245/2021 ATA 4/2021 - PLENÁRIO

VISTOS, relatados e discutidos estes autos de Representação com pedido de medida cautelar, por meio da qual a licitante Claudia Yu Watanabe, Sociedade de Advogados noticiou a este Tribunal alegadas irregularidades que teriam ocorrido no Convite 1/2020, promovido pelo Conselho Regional de Biblioteconomia da 8ª Região - UASG 389126, cujo o objeto é Contratação de sociedade de advogados ou advogado para prestação de serviços advocatícios e técnicos de natureza jurídica, no valor estimado de R$ 109.200,00;
ACORDAM os Ministros do Tribunal de Contas da União, reunidos em Sessão Plenária, ante as razões expostas pelo Relator, em:
9.1 conhecer da representação, satisfeitos os requisitos de admissibilidade constantes no art. 113, § 1º, da Lei 8.666/1993, c/c os arts. 235 e 237, VII, do Regimento Interno deste Tribunal, e no art. 103, § 1º, da Resolução - TCU 259/2014, para, no mérito, considerá-la procedente;
9.2 considerar prejudicada a medida cautelar adotada mediante o despacho à peça 18, referendada pelo Acórdão 2623/2020-TCU-Plenário, por perda do seu objeto, em face da revogação do Convite 1/2020 pelo Conselho Regional de Biblioteconomia da 8ª Região;
9.3 dar ciência ao Conselho Regional de Biblioteconomia da 8ª Região - CRB, com fundamento no art. 9º, inciso I, da Resolução - TCU 315/2020, sobre as seguintes impropriedades/falhas, identificadas no Convite 1/2020, para que sejam adotadas medidas internas com vistas à prevenção de outras ocorrências semelhantes:
9.3.1 a escolha da modalidade convite em detrimento do pregão foi inapropriada, considerando que, tanto em razão do Decreto 10.024/2019 (§1º do art. 1º) , quanto em razão da jurisprudência desta Corte (Acórdão 197/2018-TCU-Plenário) , a contratação de serviços advocatícios que sejam considerados comuns deve se dar por meio de pregão;
9.3.2 a exigência constante no item 3, "b", IV do edital do Convite 1/2020, que estabelece a necessidade apresentação de atestado de Capacidade Técnica emitido por pessoa jurídica de conselho de classe, apresenta-se como excessiva, uma vez que não é possível se vislumbrar qualquer especificidade quanto a serviços advocatícios a serem contratados por conselhos profissionais que exijam uma expertise específica na prestação dos serviços jurídicos, sendo dissonante do art. 30 da Lei 8.666/1993, da jurisprudência do TCU (Acórdãos do Plenário nº s 103/2008, 1.745/2009 e 3.192/2016-Plenário, todos da relatoria do Ministro-Substituto Marcos Bemquerer, e  Acórdão do Plenário nº 3.131/2011, Relator Ministro Valmir Campelo) , bem como dos princípios da razoabilidade, da ampla competitividade e da obtenção da proposta mais vantajosa;
9.3.3 a exigência contida no item 3, "b", III, do edital, de apresentação de dois atestados de Capacidade Técnica emitidos por pessoa jurídica de Direito Público ou Privado com assinatura comercial, atestando ter a pessoa jurídica licitante, executado ou estar executando serviços compatíveis o Edital, por um período mínimo de 12 (doze) meses, está em desacordo com o art. 30, § 5º, da Lei 8.666/1993 e com a jurisprudência do TCU (Acórdão 73/2003-TCU-Segunda Câmara, da relatoria do Ministro Guilherme Palmeira, e 1.948/2011-Plenário, Relator Ministro Marcos Bemquerer) , que condenam o estabelecimento de quantidade mínima e determinada de atestados;
9.4 dar ciência deste Acórdão à representante e ao Conselho Regional de Biblioteconomia da 8ª Região - CRB, acompanhada de cópia da instrução da unidade técnica constante da peça 46; e
9.5 arquivar o presente processo, com fundamento no art. 169, inciso II, do Regimento Interno do Tribunal.

Representação sobre possíveis irregularidades em pregão eletrônico destinado à contratação de sociedade de advogados ou advogado para prestação de serviços advocatícios e técnicos de natureza jurídica.

Conselho Regional de Biblioteconomia 8ª Região (SP).

3. Representante: Claudia Yu Watanabe, Sociedade de Advogados (CNPJ 05.102.672/0001-21).

13.1. Ministros presentes: Ana Arraes (Presidente), Benjamin Zymler, Augusto Nardes, Aroldo Cedraz, Raimundo Carreiro e Jorge Oliveira.
13.2. Ministros-Substitutos convocados: Augusto Sherman Cavalcanti (Relator), Marcos Bemquerer Costa e Weder de Oliveira.

AUGUSTO SHERMAN

A Secretaria de Controle Externo de Aquisições Logísticas - Selog elaborou a instrução à peça 46, a qual contou com a anuência do dirigente da unidade técnica (peça 47) :
"Instrução de Análise de Oitiva
	A. Identificação do Processo

	TC Processo 020.039/2020-4
	Conhecimento. Procedência. Revogação de cautelar. Ciência. Arquivamento. 

	Unidade Jurisdicionada
	Uasg

	Conselho Regional de Biblioteconomia da 8ª Região - CRB/8ª Região
	389126

	Objeto

	Contratação de sociedade de advogados ou advogado, para prestação de serviços advocatícios e técnicos de natureza jurídica ao Conselho Regional de Biblioteconomia 8ª Região, em todas as suas áreas de atuação - sem exclusividade e sem vínculo empregatício -, nas áreas cível, trabalhista, constitucional, administrativo, civil, processual civil, penal, processual penal, tributário, comercial, consumidor, trabalho e processual do trabalho; assessoria administrativa à Diretoria, seus membros, Comissões e Grupos; comparecimento a reuniões (dentro e fora da sede do Conselho) ; assessoramento a licitações, elaboração de minutas de Editais, Contratos, Portarias, Ordens Internas e outras, bem como elaborar pareceres em processos administrativos de fiscalização e éticos; interpretação da legislação em geral e, particularmente, quanto às normas pertinentes à atividade do Conselho; estudo e elaboração de anteprojetos de regulamentação de normas complementares, ou de alteração da legislação vigente que disciplina a área da biblioteconomia, para eventual apreciação do órgão superior do Conselho; organização de textos ou coletânea de legislações e pareceres que interessem ao Conselho; elaboração de acórdãos; representação em questões que envolvem Dissídios Coletivos suscitados por Sindicatos. Os serviços serão prestados em todas as comarcas existentes ou que venham a ser criadas na 'Área de Abrangência de Atuação do Conselho (São Paulo) , consistindo a prestação dos serviços na prática de todos os atos e procedimentos necessários nas esferas administrativa, extrajudicial, judicial, em primeiro e segundo graus de jurisdição e de juizados especiais, colégios e turmas recursais (peça 1, p. 43) .

	Representante 
	CNPJ 

	Claudia Watanabe, Sociedade de Advogados
	05.102.672/0001-21

	Há pedido de Sustentação Oral?
	Contrato Social 

	Não 
	Peça 1, p. 24

	Modalidade 
	Número do Certame 
	Tipo 

	Convite 
	1/2020
	Menor preço global 

	Vigência
	Valor Estimado 

	Doze meses, prorrogáveis até o limite de sessenta meses, na forma prevista no art. 57, II, da Lei 8.666/1993 (peça 3, p. 20) 
	R$ 109.200,00 (peça 1, p. 52) 

	Suspenso por Medida Cautelar?
	Sim

	Fase do Certame 

	Após a expedição das comunicações processuais, o Conselho Regional de Biblioteconomia da 8ª Região - CRB/8ª Região informou ter procedido ao cancelamento da licitação (peças 41 a 44) . 

	B. Histórico

	1.	O representante apontou, na peça que inaugura este feito (peça 1) , uma possível ilegalidade contida no item 3 do edital do certame, que exigiu, como comprovação de qualificação técnica, a apresentação de um atestado de capacidade técnica emitido por pessoa jurídica de Conselho de Classe.
1.1	Na instrução inicial (peça 15) , concluiu-se pela concessão da cautelar suspensiva do certame e oitiva do CRB - 8ª Região em razão de três potenciais irregularidades, conforme despacho do relator à peça 18: a) utilização da modalidade convite em lugar do pregão, para contratação de serviços advocatícios que podem ser entendidos como comuns; b) exigência potencialmente restritiva contida no item 3, 'b', IV, do edital, de apresentação de atestado de capacidade técnica emitido por pessoa jurídica de conselho de classe; e, c) exigência contida no item 3, 'b', III, do edital, de apresentação de dois atestados de Capacidade Técnica emitidos por pessoa jurídica de Direito Público ou privado com assinatura comercial, atestando ter a pessoa jurídica licitante, executado ou estar executando serviços compatíveis o Edital, por um período mínimo de 12 (doze) meses, em desacordo com o art. 30, § 5º, da Lei 8.666. Por entender presentes os requisitos necessários, o relator determinou, ainda, a suspensão cautelar do certame, mediante o despacho de peça 18. 
2.	Promovida a oitiva quanto às alegações do representante e demais questões levantadas por esta Unidade Técnica, passa-se a analisar as respostas apresentadas, tópico a tópico, conforme transcrição/contextualização a seguir. 

	C. Histórico de Comunicações

	Despacho do Relator ou da Secretária (Delegação de Competência) 
	Peça 18
	16/6/2020 

	Ofícios Encaminhados pelo TCU

	À entidade
	OFÍCIO 29612/2020-TCU/Seproc, de 22/6/2020 (peça 19) 

	À entidade 
	OFÍCIO 29613/2020-TCU/Seproc, de 22/6/2020 (peça 20) 

	À sociedade empresarial
	OFÍCIO 29608/2020-TCU/Seproc, de 22/6/2020 (peça 21) 

	À entidade 
	OFÍCIO 36760/2020-TCU/Seproc, de 21/7/2020 (peça 29) 

	À entidade 
	OFÍCIO 36761/2020-TCU/Seproc, de 21/7/2020 (peça 30) 

	À entidade 
	OFÍCIO 36762/2020-TCU/Seproc, de 21/7/2020 (peça 31) 

	À entidade 
	OFÍCIO 36765/2020-TCU/Seproc, de 21/7/2020 (peça 32) 

	À entidade 
	OFÍCIO 36766/2020-TCU/Seproc, de 21/7/2020 (peça 33) 

	À entidade 
	OFÍCIO 36767/2020-TCU/Seproc, de 21/7/2020 (peça 34) 

	D. Documentos Apresentados em Resposta à Oitiva

	Pela Unidade Jurisdicionada

	Respostas à oitiva sob as peças 41 a 44. 

	E. Exame Técnico

	Item d.1: utilização da modalidade convite, uma vez que o §1º do art. 1º do Decreto 10.024/19 prevê a utilização obrigatória da modalidade pregão, na forma eletrônica, para a aquisição de bens e a contratação de serviços comuns, sendo que a jurisprudência deste Tribunal já firmou entendimento (Acórdão 197/2018-TCU-Plenário) no sentido de que a adoção, por conselho de fiscalização profissional, da modalidade de licitação convite para a contratação de serviços advocatícios que possam ser considerados como objeto comum, infringe o decreto que determina a utilização do pregão;
 Fundamento legal ou jurisprudencial: §1º do art. 1º do Decreto 10.024/2019 e Acórdão 197/2018-TCU-Plenário§1º do art. 1º do Decreto 10.024/2019 e Acórdão 197/2018-TCU-Plenário
Manifestação da Unidade Jurisdicionada sobre os indícios de irregularidades:
a) apenas informa que o convite 1/2020 foi 'cancelado' (expedientes de peças 41 a 44) . 
Análise:
5.	De início, cumpre registrar que o cancelamento (a rigor, revogação) da licitação prejudica a análise da cautelar suscitada, que perde seu objeto, mas não impede a atuação desta Corte quanto ao mérito das questões suscitadas na instrução inicial (peça 15) , o que pode contribuir para o aprimoramento das licitações a serem realizadas pelo CRB - 8ª Região para objetos idênticos ou assemelhados. 
6.	Como mencionado na instrução de peça 15, o Tribunal de Contas da União entende que a adoção, por conselho de fiscalização profissional, da modalidade de licitação convite para a contratação de serviços advocatícios que possam ser considerados comuns infringe o disposto no art. 4º do Decreto 5.450/2005, que determina a utilização do pregão, preferencialmente na forma eletrônica. É o que se depreende do item 9.2 do Acórdão 197/2018-TCU-Plenário, de relatoria do Ministro Augusto Sherman: 
 9.2. dar ciência ao CAU/RJ, de modo a evitar ocorrências similares em futuros certames, acerca da irregularidade, identificada na Carta-Convite 001/2017, de adotar-se, quando da contratação de serviços advocatícios que possam ser considerados um objeto comum, a modalidade convite, em detrimento da modalidade pregão, preferencialmente sob a forma eletrônica, em desacordo com a legislação pertinente (em especial o art. 4º do Decreto 5.450/2005) e a jurisprudência deste Tribunal (vide, e.g., Acórdãos 2174/2014, 1996/2011, 872/2010 e 2664/2007, todos do Plenário) .
7.	Vale ressaltar que o decreto 5.450/2005 foi revogado pelo decreto 10.024/2019, que, de forma mais incisiva, impõe a modalidade pregão, na forma eletrônica, para a contratação de serviços comuns, tais como os que deveriam ter sido contratados por meio do convite 1/2020. Portanto, a conclusão do Acórdão supracitada permanece válida e de forma ainda mais contundente, diante do que estabelece o novo decreto. Assim, cabe dar ciência ao CRB - 8ª Região de que a escolha da modalidade convite em detrimento do pregão foi inapropriada, considerando que, tanto em razão do Decreto 10.024/201 (§1º do art. 1º) , quanto em razão da jurisprudência desta Corte (Acórdão 197/2018-TCU-Plenário. Relator: Ministro Augusto Sherman) , a contratação de serviços advocatícios que sejam considerados comuns deve se dar por meio de pregão. 
Item d.2: exigência potencialmente restritiva contida no item 3, 'b', IV, do edital, de apresentação de atestado de capacidade técnica emitido por pessoa jurídica de conselho de classe, atestando a execução de serviços compatíveis com o objeto do certame pelo período mínimo de doze meses, em desacordo com o art. 30 da Lei 8.666/1993, com a jurisprudência do TCU (Acórdão 1745/2009-TCU-Plenário, relator Marcos Bemquerer, 3.131/2011-Plenário, relator Ministro Valmir Campelo e 3.192/2016-Plenário, relator Ministro Marcos Bemquerer) e com os princípios da razoabilidade, da ampla competitividade e da obtenção da proposta mais vantajosa 
Fundamento legal ou jurisprudencial: art. 30 da Lei 8.666/1993, Acórdão 103/2008-TCU-Plenário, relator Marcos Bemquerer, 1.745/2009-Plenário, relator Marcos Bemquerer, 3.131/2011-Plenário, relator Ministro Valmir Campelo e 3.192/2016-Plenário, relator Ministro Marcos Bemquerer, bem como princípios da razoabilidade, da ampla competitividade e da obtenção da proposta mais vantajosa.os da razoabilidade, da ampla competitividade e da obtenção da proposta mais vantajosa.art. 30 da Lei 8.666/1993, Acórdão 103/2008-TCU-Plenário, relator Marcos Bemquerer, 1.745/2009-Plenário, relator Marcos Bemquerer, 3.131/2011-Plenário, relator Ministro Valmir Campelo e 3.192/2016-Plenário, relator Ministro Marcos Bemquerer, bem como princípi
Manifestação da Unidade Jurisdicionada:
a) apenas informa que o convite 1/2020 foi 'cancelado' (expedientes de peças 41 a 44) . 
Análise:
8.	Como se sabe, os requisitos de qualificação técnica a serem exigidos dos licitantes devem se ater ao mínimo necessário para garantir o sucesso da futura contratação. Essa é a exegese a ser dada às disposições do art. 30 da Lei 8.666/1993, que cuida essencialmente da matéria, ante o que o estabelece o inc. XXI do art. 37 da Constituição Federal. 
9.	No presente caso, as exigências constantes no IV, 'b', item 3 do edital do Convite 1/2020 se apresentaram como excessivas, uma vez que não é possível se vislumbrar qualquer especificidade quanto a serviços advocatícios  a serem contratados por conselhos profissionais que exijam uma expertise específica na prestação dos serviços jurídicos, tal como indicado na instrução de peça 15 e no despacho de peça 18. A assessoria jurídica a ser fornecida a essas entidades é perfeitamente enquadrada nos serviços rotineiros dos profissionais do direito. Portanto, cabe dar ciência ao CRB 8ª Região também quanto a este fato, percebido no Convite 1/2020. 
Item d.3: exigência contida no item 3, 'b', III, do edital, de apresentação de dois atestados de Capacidade Técnica emitidos por pessoa jurídica de Direito Público ou privado com assinatura comercial, atestando ter a pessoa jurídica licitante, executado ou estar executando serviços compatíveis o Edital, por um período mínimo de 12 (doze) meses, em desacordo com o art. 30, § 5º, da Lei 8.666/1993 e com a jurisprudência do TCU (Acórdão 73/2003-TCU-Segunda Câmara, da relatoria do Ministro Guilherme Palmeira, e 1.948/2011-Plenário, relator Ministro Marcos Bemquerer, que condenam o estabelecimento de quantidade mínima e determinada de atestados;
Fundamento legal ou jurisprudencial: art. 30, § 5º, da Lei 8.666/1993 e Acórdão 73/2003-TCU-Segunda Câmara, da relatoria do Ministro Guilherme Palmeira, e 1.948/2011-Plenário, relator Ministro Marcos Bemquerer.art. 30, § 5º, da Lei 8.666/1993 e Acórdão 73/2003-TCU-Segunda Câmara, da relatoria do Ministro Guilherme Palmeira, e 1.948/2011-Plenário, relator Ministro Marcos Bemquerer.
Manifestação da Unidade Jurisdicionada:
a) apenas informa que o convite 1/2020 foi 'cancelado' (expedientes de peças 41 a 44) . 
Análise:
10.	A exigência do número certo de atestados não se sustenta, na espécie, podendo ser considerada restritiva à competitividade, sendo repelida pela jurisprudência desta Corte apontada nos fundamentos logo acima citados. E tal exigência é tão inusual que, conforme apontado na instrução de peça 15, acabou sendo questionada por quatro interessados na contratação. Sendo assim, cabe dar ciência ao CRB - 8ª Região quanto à irregularidade da exigência constante do item 3, 'b', III, do Convite 1/2020. 
11.	De toda sorte, ainda que tenham sido verificadas irregularidades no Convite 1/2020, quais sejam,  adoção do convite em lugar do pregão para serviços advocatícios que podem ser considerados comuns e exigências de qualificação técnica que não se coadunam com nosso ordenamento jurídico e com a jurisprudência desta Corte, descabem medidas mais incisivas, em face da revogação do certame. 
12.	Além disso, diante do exposto, os elementos constantes dos autos permitem, desde já, a avaliação quanto ao mérito da presente representação como procedente.
13.	Será proposta, portanto, a revogação da medida cautelar adotada, com a realização de ciências, na forma descrita nesta instrução. 

	F. Impacto dos Encaminhamentos Propostos

	Haverá impacto relevante na Unidade Jurisdicionada e/ou na sociedade, decorrente dos encaminhamentos propostos?
	Não

	G. Pedido de Ingresso aos Autos, de Informações/Vistas/Cópias, e de Sustentação oral

	Há pedido de ingresso aos autos?
	Não

	Há pedido de informações/vistas/cópia do processo?
	Não

	Há pedido de sustentação oral?
	Não

	H. Processos Conexos e Apensos

	Há processos conexos noticiando possíveis irregularidades na contratação ora em análise?
	Não

	Há processos apensos?
	Não

	I. Proposta de Encaminhamento

	14.	Em virtude do exposto, propõe-se:
14.1.	conhecer da representação, satisfeitos os requisitos de admissibilidade constantes no art. 113, § 1º, da Lei 8.666/1993art. 113, § 1º, da Lei 8.666/1993, c/c os arts. 235 e 237, VII, do Regimento Interno deste Tribunal, e no art. 103, § 1º, da Resolução - TCU 259/2014;
14.2.	no mérito, considerar a presente representação procedente;
14.3.	revogar a medida cautelar adotada, por perda do seu objeto, dada a revogação do Convite 1/2020;
14.4.	dar ciência aoao Conselho Regional de Biblioteconomia da 8ª Região - CRB/8ª Região, com fundamento no art. 9º, inciso I, da Resolução - TCU 315/2020, sobre as seguintes impropriedades/falhas, identificadas no Convite 1/2020, para que sejam adotadas medidas internas com vistas à prevenção de outras ocorrências semelhantes:
a) a escolha da modalidade convite em detrimento do pregão foi inapropriada, considerando que, tanto em razão do Decreto 10.024/201 (§1º do art. 1º) , quanto em razão da jurisprudência desta Corte (Acórdão 197/2018-TCU-Plenário. Relator: Ministro Augusto Sherman) , a contratação de serviços advocatícios que sejam considerados comuns deve se dar por meio de pregão;
b) a exigência constante no item 3,  'b', IV do edital do Convite 1/2020, que estabelece a necessidade apresentação de atestado de Capacidade Técnica emitido por pessoa jurídica de conselho de classe, apresenta-se como excessiva, uma vez que não é possível se vislumbrar qualquer especificidade quanto a serviços advocatícios a serem contratados por conselhos profissionais que exijam uma expertise específica na prestação dos serviços jurídicos, sendo dissonante do art. 30 da Lei 8.666/1993, da jurisprudência do TCU (Acórdão 103/2008-TCU-Plenário, relator Marcos Bemquerer, 1.745/2009-Plenário, relator Marcos Bemquerer, 3.131/2011-Plenário, relator Ministro Valmir Campelo e 3.192/2016-Plenário, relator Ministro Marcos Bemquerer) , bem como dos princípios da razoabilidade, da ampla competitividade e da obtenção da proposta mais vantajosa;
c) a exigência contida no item 3, 'b', III, do edital, de apresentação de dois atestados de Capacidade Técnica emitidos por pessoa jurídica de Direito Público ou privado com assinatura comercial, atestando ter a pessoa jurídica licitante, executado ou estar executando serviços compatíveis o Edital, por um período mínimo de 12 (doze) meses, está em desacordo com o art. 30, § 5º, da Lei 8.666/1993 e com a jurisprudência do TCU (Acórdão 73/2003-TCU-Segunda Câmara, da relatoria do Ministro Guilherme Palmeira, e 1.948/2011-Plenário, relator Ministro Marcos Bemquerer) , que condenam o estabelecimento de quantidade mínima e determinada de atestados;
14.5.	encaminhar cópia da presente instrução ao Conselho Regional de Biblioteconomia da 8ª Região - CRB/8ª Região;
14.6.	comunicar ao representantea a decisão que vier a ser prolatada.
14.7.	informar ao ao Conselho Regional de Biblioteconomia da 8ª Região - CRB/8ª Região e ao representante do acórdão que vier a ser proferido, destacando que o relatório e o voto que fundamentam a deliberação ora encaminhada podem ser acessados por meio do endereço eletrônico www.tcu.gov.br/acordaos; 
14. 8.	arquivar os presentes autos, nos termos art. 169, IIIIII, do Regimento Interno deste Tribunal."

É o relatório.

Claudia Yu Watanabe (OAB 152.046/SP).

Não atuou.

REPRESENTAÇÃO. IRREGULARIDADES QUE TERIAM OCORRIDO NO CONVITE 1/2020, PROMOVIDO PELO CONSELHO REGIONAL DE BIBLIOTECONOMIA DA 8ª REGIÃO. ADOÇÃO DE CAUTELAR. PROCEDÊNCIA DA REPRESENTAÇÃO. REFERENDO. CAUTELAR PREJUDICADA POR PERDA DO OBJETO. CIÊNCIA. ARQUIVAMENTO.

REPRESENTAÇÃO (REPR)

Secretaria de Controle Externo de Aquisições Logísticas (Selog).

Cuidam os autos de Representação com pedido de medida cautelar, por meio da qual a licitante Claudia Yu Watanabe, Sociedade de Advogados noticiou a este Tribunal alegadas irregularidades que teriam ocorrido no Convite 1/2020, promovido pelo Conselho Regional de Biblioteconomia da 8ª Região - UASG 389126, cujo o objeto é Contratação de sociedade de advogados ou advogado para prestação de serviços advocatícios e técnicos de natureza jurídica, no valor estimado de R$ 109.200,00 (peça 1) .
2.	Na instrução inicial (peça 15) , concluiu-se pela concessão da cautelar suspensiva do certame e oitiva do CRB - 8ª Região em razão de três potenciais irregularidades: a) utilização da modalidade convite em lugar do pregão, para contratação de serviços advocatícios que podem ser entendidos como comuns; b) exigência potencialmente restritiva contida no item 3, "b", IV, do edital, de apresentação de atestado de capacidade técnica emitido por pessoa jurídica de conselho de classe; e, c) exigência contida no item 3, "b", III, do edital, de apresentação de dois atestados de Capacidade Técnica emitidos por pessoa jurídica de Direito Público ou privado com assinatura comercial, atestando ter a pessoa jurídica licitante, executado ou estar executando serviços compatíveis o Edital, por um período mínimo de 12 (doze) meses, em desacordo com o art. 30, § 5º, da Lei 8.666/93.
3.	Naquela oportunidade, por entender presentes os requisitos necessários, determinei a suspensão cautelar do certame, mediante o despacho de peça 18, referendado pelo Tribunal mediante o Acórdão 2623/2020-TCU-Plenário. A unidade técnica realizou a análise de mérito da oitiva quanto às alegações do representante e demais questões levantadas no referido despacho.
4.	Após a expedição das comunicações processuais, o Conselho Regional de Biblioteconomia da 8ª Região - CRB informou ter procedido ao cancelamento da licitação (peças 41 a 44) .
5.	Em seu exame a Selog avaliou que o cancelamento (a rigor, revogação) da licitação prejudica a análise da cautelar suscitada, que perde seu objeto, mas não impede a atuação desta Corte quanto ao mérito das questões suscitadas na instrução inicial (peça 15) , o que pode contribuir para o aprimoramento das licitações a serem realizadas pelo CRB - 8ª Região para objetos idênticos ou assemelhados (peças 46 e 47) .
6.	Assiste razão à Selog, de maneira que acolho a análise empreendida como razões de decidir.
7.	Conforme mencionado pela unidade técnica na instrução de peça 15, o Tribunal de Contas da União entende que a adoção, por conselho de fiscalização profissional, da modalidade de licitação convite para a contratação de serviços advocatícios que possam ser considerados comuns infringe o disposto no art. 4º do Decreto 5.450/2005, que determina a utilização do pregão, preferencialmente na forma eletrônica. Sobre esse entendimento o Tribunal fez a seguinte deliberação no item 9.2 do Acórdão 197/2018-TCU-Plenário, de minha relatoria:
9.2. dar ciência ao CAU/RJ, de modo a evitar ocorrências similares em futuros certames, acerca da irregularidade, identificada na Carta-Convite 001/2017, de adotar-se, quando da contratação de serviços advocatícios que possam ser considerados um objeto comum, a modalidade convite, em detrimento da modalidade pregão, preferencialmente sob a forma eletrônica, em desacordo com a legislação pertinente (em especial o art. 4º do Decreto 5.450/2005) e a jurisprudência deste Tribunal (vide, e.g., Acórdãos 2174/2014, 1996/2011, 872/2010 e 2664/2007, todos do Plenário) .
8.	Ressalto que o Decreto 5.450/2005 foi revogado pelo Decreto 10.024/2019, que, de forma mais incisiva, impõe a modalidade pregão, na forma eletrônica, para a contratação de serviços comuns, tais como os que deveriam ter sido contratados por meio do Convite 1/2020. Portanto, a conclusão da decisão supracitada permanece válida e de forma ainda mais contundente, diante do que estabelece o novo decreto. Assim, consoante a proposta da unidade técnica (item 14.4 da instrução de peça 46) , cabe dar ciência ao CRB - 8ª Região de que a escolha da modalidade convite em detrimento do pregão foi inapropriada, considerando que, tanto em razão do Decreto 10.024/2019 (§1º do art. 1º) , quanto em razão da jurisprudência desta Corte (Acórdão 197/2018-TCU-Plenário) , a contratação de serviços advocatícios que sejam considerados comuns deve se dar por meio de pregão.
9.	De igual modo, considero que as exigências constantes no IV, "b", item 3 do edital do Convite 1/2020 se apresentaram como excessivas, uma vez que não é possível se vislumbrar qualquer especificidade quanto a serviços advocatícios a serem contratados por conselhos profissionais que exijam uma expertise específica na prestação dos serviços jurídicos, tal como indicado na instrução de peça 15 e no despacho de peça 18. A assessoria jurídica a ser fornecida a essas entidades é perfeitamente enquadrada nos serviços rotineiros dos profissionais do direito. Tal exigência está em desacordo com a documentação prevista nos arts. 27 a 31 da Lei 8.666/1993, bem como com a jurisprudência desta Corte (Acórdão 3192/2016-TCU-Plenário, relator Ministro Marcos Bemquerer) . Portanto, cabe dar ciência ao CRB - 8ª Região também quanto a este fato, percebido no Convite 1/2020.
10.	Ainda, a regra contida no item 3, "b", III, do edital, que exige a apresentação de dois atestados de capacidade técnica emitidos por pessoa jurídica de direito público ou privado, extrapola os limites legais do art. 30, § 5º, da Lei 8.666/1993 e afronta a jurisprudência do TCU, que entende indevida a exigência de apresentação de número mínimo e certo de atestados, a exemplo dos Acórdão 73/2003-TCU-Segunda Câmara, da relatoria do Ministro Guilherme Palmeira, e 1.948/2011-Plenário, relator Ministro Marcos Bemquerer. E tal exigência é tão inusual que acabou sendo objeto de impugnação pela representante e por outros quatro interessados na contratação, conforme apontado nos itens 25 e 26 da instrução de peça 15. Sendo assim, cabe dar ciência ao CRB - 8ª Região quanto à irregularidade da exigência constante do item 3, "b", III, do Convite 1/2020.
11.	Com fundamento nas razões ora apresentadas, no que tange ao mérito, concluo que o não afastamento das irregularidades apontadas conduzem ao julgamento pela procedência da representação, com consequente expedição de ciências das falhas ao Conselho Regional de Biblioteconomia da 8ª Região, de modo a orientá-lo em futuros certames licitatórios.
12.	Apropriado, ainda, considerar prejudicada a medida cautelar adotada por este relator e referendada pelo Acórdão 2623/2020-TCU-Plenário, por perda do objeto, em face da revogação do referido certame pelo CRB - 8ª Região.
Ante o exposto, manifesto-me por que o Tribunal aprove o acórdão que ora submeto à deliberação deste Colegiado.
TCU, Sala das Sessões Ministro Luciano Brandão Alves de Souza, em 10 de fevereiro de 2021.
AUGUSTO SHERMAN CAVALCANTI 
Relator